臺灣高雄地方法院民事判決
111年度訴字第344號
原      告  蕭榮宗  

被      告  京城御花園管委會

法定代理人  劉志富  
訴訟代理人  黃韡誠律師
上列當事人間請求確認會議決議無效等事件，本院於民國111年1
1月3日言詞辯論終結，判決如下：
    主  文
原告之訴駁回。
訴訟費用由原告負擔。
    事實及理由
壹、程序事項：
一、按訴狀送達後，原告不得將原訴變更或追加他訴，但被告同
    意者，不在此限。被告於訴之變更或追加無異議，而為本案
    之言詞辯論者，視為同意變更或追加。民事訴訟法第255 條
    第1 項第1款、第2 項規定分別定有明文。查原告起訴時聲
    明為：「㈠違反規約委員會會議決議無效，裁示召開臨時區
    權會補選管理委員。㈡遞辭職書二個工作日未經批示前改變
    心意提出撤回，裁示恢復工務委員執掌」。原告其後於訴訟
    繫屬中，將聲明變更為：「㈠確認104年度版本規約無效。㈡
    被告應給付原告室內毀損恢復原狀費用新臺幣（下同）5萬5
    00 元整、精神補償費10萬元整，自本訴狀繕本送達翌日起
    至清償日止，按年息百分之5 計算之利息」（以上分別參見
    本院110年度補字第885號卷〈下稱本院補字卷〉第9頁；本院1
    11年度訴字第344號卷〈下稱本院訴字卷〉第353頁）。而被告
    於原告為此部分訴之變更或追加並無異議，且為本案之言詞
    辯論者，則依前揭法條，視為被告同意變更或追加，原告訴
    之變更應予准許。
貳、實體事項：
一、原告主張：
　㈠原告為京城御花園公寓大廈（下稱系爭大廈）門牌號碼高雄
    市○○區○○路000號8樓建物（下稱系爭房屋，即系爭大廈D棟8
    樓房屋）之所有權人及住戶。系爭大廈於民國103年12月28
    日召開103年度第二次區分所有權人會議（下稱系爭103年區
    權會）時，會中竟出現「京城御花園公寓大廈草約」（下稱
    系爭草約），且會議記錄「三、討論議題」之「案由二、本
    大樓規約訂定討論」所載決議內容，有關草約內容之增修，
    及要求各區分所有權人於會議紀錄送達後7日內，就草約其
    他條文內容，以書面表示反對意見，若反對意見未超過全體
    區分所有權人及其區分所有權比例半數時，視為通過成立等
    部分，並未記載投票表決結果。被告並於104年間檢附系爭
    草約，及記載為104年1月1日訂立之「京城御花園公寓大廈
    規約」（下稱104年規約），向鼓山區公所報備。系爭草約
    未經管理委員會開會討論並為合議，其條文內容究如何產生
    ，來源不明，且未讓區分所有權人事先於會議前詳閱，未經
    討論，又依系爭103年區權會之會議記錄所載，該次會議出
    席人數80人，但就系爭草約之議案並無「表決結果」之記錄
    ，載明經出席人數之4分之3即60人決議同意，顯然未通過；
    被告亦未曾提出該會議記錄已確實送達全體區分所有權人之
    事證，均不符合公寓大廈管理條例第31條規定之決議門檻，
    故據系爭草約所訂立並報備之104年規約應屬無效，此足以
    影響原告權益，爰依公寓大廈管理條例及民法相關規定，請
    求確認104年規約無效。
　㈡漏水損害部分：
　　系爭大廈之外牆屬共用部分，依法應由被告負責管理維護。
    詎被告未盡善良管理人注意義務而疏於維護，致系爭房屋自
    104年至110年間起逢下雨時，雨水自外牆滲入系爭房屋，造
    成系爭房屋靠防火巷側的臥室及其內的浴室（下稱系爭臥室
    、浴室）因滲水而毀損，惟被告均未處理。嗣原告於109年
    間將系爭房屋全部拆除並為修繕，始悉漏水原因係因外牆瑕
    疵所致，原告並已修繕完畢，而未再發生漏水情事，被告自
    應給付原告恢復原狀之費用。原告爰依公寓大廈管理條例及
    民法侵權行為等相關規定，請求被告賠償系爭房屋室內毀損
    之修繕費用合計5萬500元等語。
　㈢104年規約既屬無效，足以影響原告權益，且被告拖延系爭房
    屋外牆磁磚隆起脫落修繕工程，導致系爭漏水，並造成系爭
    房屋室內木質地板毀損嚴重而無法居住，亦致原告家庭不便
    利，此均造成原告精神上的損害，爰請求被告給付原告精神
    賠償金10萬元。
　㈣並聲明：
　⒈確認104年規約無效。
　⒉被告應給付原告室內毀損恢復原狀費用5萬500 元整、精神補
    償費10萬元整，自本訴狀繕本送達翌日起至清償日止，按年
    息百分之5 計算之利息
二、被告則以：
　㈠原告主張系爭103年區權會決議未通過出席人數4分之3即60人
    同意之門檻，及被告未曾提出會議記錄送達全體區分所有權
    人乙節，僅屬決議方法違反規約、會議記錄送達等之程序瑕
    疵，非決議內容違反法令或規約，原告僅能訴請撤銷決議，
    而非請求確認104年規約無效，且被告亦無確認利益。而原
    告未於103年12月28日會議後3個月內訴請法院撤銷決議，於
    本件訴訟始爭執被告所召開系爭103區權會決議之表決權數
    、會議記錄送達等程序上之瑕疵，亦無理由。況原告亦有手
    持104年規約草約，全程參加103年區權人會議，並有在場舉
    手為投票行為，原告主張並無系爭草約存在顯屬不實。
　㈡又系爭漏水之滲水處為系爭房屋之系爭臥室外牆，該處未曾
    有過磁磚脫落維修紀錄與產生費用支出，自無外牆滲水進入
    住家內地板之情形，則被告即毋庸負責。且訴外人即管理委
    員會主任委員張鴻傑於107年間曾進入系爭臥室內察看地板
    積水，現勘時發現滲水地板的正上方式冷氣窗台，質疑系爭
    漏水是因系爭臥室之冷氣窗口有縫隙，流水自開處溢入，順
    著壁紙流至地板，並非外牆瑕疵所致。另訴外人即108年管
    理委員會主任委員黃同展要求原告先循專業鑑定單位鑑定積
    水原因之責任歸屬，惟原告卻未為之，逕自委由維修廠商維
    修，難認系爭漏水之原因與被告有關聯。另原告請求漏水所
    生損害亦已罹於時效。
　㈢此外，104年規約仍屬有效且無影響系爭大廈住戶等公眾權益
    之情事，則原告主張104年規約無效而足以影響原告權益之
    情是不存在，原告請求精神賠償10萬元亦無理由。
　㈣並聲明：原告之訴駁回。
三、兩造不爭執事項：
　㈠原告為系爭大廈之系爭房屋所有權人及住戶。被告為系爭大
    廈之管理委員會。
　㈡系爭大廈於103 年12月28日召開系爭103 年區權人會議，並
    訂立104 年規約。
　㈢系爭臥室及系爭浴室自104 年起至去年期間有漏水的情形。
四、兩造協議簡化爭點如下（依兩造主張答辯略調整文字）：
　㈠系爭規約有無原告下列主張之情形？即系爭規約草案於開會
    前並未預先提出予區權人閱覽，於開會時始提出，且未經委
    員會事前討論，且未經列入開會議程，亦未經區權人會議討
    論表決？原告依公寓大廈管理條例及民法等相關規定，請求
    確認系爭規約無效有無理由？
　㈡系爭漏水之漏水原因為何？是否是因系爭大廈外牆之瑕疵所
    致？原告依公寓大廈管理條例及民法侵權行為法律關係，請
    求被告應給付原告5 萬500 元，及自起訴狀繕本送達翌日起
    至清償日止按年息百分之5 之利息，有無理由？
　㈢原告依民法侵權行為法律關係，請求被告應給付原告精神慰
    撫金10萬元，及自起訴狀繕本送達翌日起至清償日止按年息
    百分之5 之利息，有無理由？　
五、經查：
　㈠原告依公寓大廈管理條例及民法等相關規定，請求確認系爭
    規約無效，並無理由，應予駁回。
　⒈按總會之召集程序或決議方法違反法令或章程時，社員得於3
    個月內請求撤銷其決議，但出席社員對於召集程序或決議方
    法未當場表示異議者，不在此限，民法第56條第1項規定定
    有明文。次按本條例未規定者，適用其他法令之規定。公寓
    大廈管理條例第 1條第2項規定亦有明文。而公寓大廈管理
    委員會為人的組織體，區分所有權人會議為其最高意思機關
    。其區分所有權人會議之召集程序或決議方法，違反法令或
    章程時，依公寓大廈管理條例第1條第2項規定，應適用民法
    第56條第1項撤銷總會決議之規定，由區分所有權人請求法
    院撤銷區分所有權人會議之決議（最高法院110年度台上字
    第1404號、92年度台上字第2517號裁判意旨參照）。
　⒉原告雖陳述訴之聲明第1項之真意為請求確認系爭大廈104年
    規約無效等節（參見本院訴字卷一第152頁）。惟依據原告
    上開主張104年規約無效之事實理由，實質上是主張系爭103
    年區權會決議有關系爭草約之決議方法違反法令或章程，故
    認104年規約因此無效。查104年規約係系爭103年區權會決
    議通過之系爭草約議案，有被告提出之系爭103年區權會會
    議記錄、出列席單位暨人員附冊等件在卷可參（參見本院訴
    字卷一第231頁），且為兩造所不爭執。倘若原告認該次有
    關104年規約之決議方法違反法令或章程，依民法第56條第1
    項規定，自應於決議後3個月內請求撤銷其決議。惟原告當
    時並未於系爭103年區權會會後3個月內訴請撤銷該決議，且
    亦有親自出席參加該會議，有上開系爭103年區權會會議出
    列席單位暨人員附冊可證（參見本院訴字卷一第240頁），
    期間並無原告當場表示異議之相關紀錄，則原告自應受該決
    議之拘束，不得再爭執該次決議通過之系爭規約之效力。縱
    使系爭103年區權會會議主席即當時被告之主任委員郭盈村
    於111年2月18日公告聲明104年規約全部未通過等節（參見
    本院訴字卷一第203至205頁），亦不影響104年規約之效力
    。因此，原告依公寓大廈管理條例及民法等相關規定，於11
    0年間始起訴主張系爭103年區權人會議有關系爭草約之決議
    方法有上開違反法令或章程之情，已逾3個月之除斥期間，
    其進而請求確認104年規約無效等節，洵屬無據，而無理由
    ，應予駁回。
　㈡原告依公寓大廈管理條例、民法侵權行為法律關係，請求被
    告應給付原告5 萬500 元漏水損害、精神慰撫金10萬元，及
    自起訴狀繕本送達翌日起至清償日止按年息百分之5 之利息
    ，亦無理由，應予駁回。
  ⒈漏水損害部分：
　⑴按專有部分、約定專用部分之修繕、管理、維護，由各該區
    分所有權人或約定專用部分之使用人為之，並負擔其費用。
    共用部分、約定共用部分之修繕、管理、維護，由管理負責
    人或管理委員會為之。其費用由公共基金支付或由區分所有
    權人按其共有之應有部分比例分擔之。但修繕費係因可歸責
    於區分所有權人或住戶之事由所致者，由該區分所有權人或
    住戶負擔。其費用若區分所有權人會議或規約另有規定者，
    從其規定。公寓大廈管理條例第10條第1、2 項規定分別定
    有明文。次按因故意或過失不法侵害他人之權利者，負損害
    賠償責任，故意以背於善良風俗之方法加害於他人者，亦同
    。民法第184條第1項規定亦有明文。又依公寓大廈管理條例
    第36 條第2款規定，公寓大廈共有及共用部分之清潔、維護
    、修繕及一般改良，屬公寓大廈管理委員會之職務。因此，
    公寓大廈管理委員會若因故意或過失，未盡責執行共有部分
    之維護及修繕職務，致區分所有權人之專有部分受損害，而
    侵害區分所有權人之所有權，自應依民法第184條第1項規定
    ，對區分所有權人負侵權行為損害賠償之責任。
　⑵關於漏水原因，原告有前後陳述不一之情形。
　❶原告於111年5月24日審理中主張：於104 年開始，我家的樓
    下漏水，要找源頭把我整個房子都打掉，才發現是我家房間
    的外牆，多年前建商在建造時為了清除廢棄物在那裡有開一
    個80公分X60 公分的孔，之後把他填補，但填補的狀況我不
    清楚，但經過26年後雨水都是從那個孔滲漏出來的，所以一
    直流到我家，積水在我家地板再滲漏到樓下。（問：主張本
    件漏水原因，有無其他證據可提出？有無專業機關之文件可
    證明原告主張漏水原因？）104 年發生的時候，我有一張報
    價單，他說是外牆滲水，107 年颱風的時候我的踢腳板壞了
    ，當時委員會總幹事有到我家來看，管委會也有找3家廠商
    來看，當時有當場在3家廠商面前撬開整個地板，他們說這
    個水積了4-5 年了，後來把整個牆壁敲掉，牆壁沒有任何的
    水的痕跡。委員會有一個紀錄，裡面有照片，並有把經過寫
    在報告書裡等語（參見本院訴字卷一第152、154頁）。則依
    原告此部分所述，係主張系爭漏水係因原建商之施工瑕疵致
    外牆存有孔隙，流水因此自該孔隙滲漏至系爭房屋之地板
　　，而牆壁內則無任何水痕等節。
　❷原告於111年8月2日審理中，又提出書狀主張：參見107年4月
    20日庶務會辦單，系爭房屋之防火巷外牆2處磁磚隆起脫落
    修繕工程至5月17日批准後施作，於同年9月9日圖片，系爭
    臥室因外牆滲水造成室內木質地板變黑。被告於108年7月11
    日又通知廠商即訴外人鑫展有限公司（下稱鑫展公司）勘查
    ，鑫展公司以108年7月11日工程報價單說明於8、9樓樓板處
    打除磁磚、水泥沙底，並補回磁磚再於8樓外牆施作防水道
    塗，但因被告沒有批准，未予修繕、維護，使得系爭臥室因
    外牆滲水造成室內毀損嚴重無法居住（參見本院訴字卷一第
    36至頁）。則依原告此部分所述，係主張系爭漏水係因系爭
    房屋外牆磁磚脫落，經通知被告後，被告仍未予修繕，導致
    流水因此自外牆滲漏至系爭房屋等節。
　❸審酌原告主張系爭漏水之原因，已有前後前述不一之情形，
    所述是否屬實，顯屬有疑。復經被告爭執系爭漏水之原因與
    系爭大廈外牆之共有部分並無相當因果關係，則原告就主張
    系爭漏水係系爭大廈外牆瑕疵或缺失所致之有利於己事實，
    依民事訴訟法第277 條規定，負有舉證責任。
　⑶原告提出之事證，並無從證明系爭漏水係系爭大廈外牆瑕疵
    或缺失所致。
　❶原告主張被告於106、107年間之主任委員張鴻傑知悉系爭漏
    水之原因，並聲請傳喚其到庭證述。惟證人張鴻傑於本院審
    理中證述：上開107年6月份請款單修繕原因是磁磚隆起掉落
    而修繕。我不記得在我擔任主委期間，原告有無跟我反應他
    們家漏水，但我曾前往系爭房屋及其樓下即7樓住戶住宅（
    下稱系爭7樓房屋）查看漏水情形，因時間太久，確切日期
    已不記得。我印象中是先去系爭7樓房屋，在屋內看到7樓房
    間的天花板有漏水，然後也有去系爭房屋察看，該處我印象
    中比較記得是有一個窗型冷氣下面的牆壁、壁紙有水痕，其
    他的有無漏水情形，我就不太記得。依據我擔任主委期間的
    106年7月份會議紀錄，其上有記載系爭房屋與系爭7樓房屋
    漏水，而依據我手機內的104年8月會議記錄，原告好像在10
    4年8月就已經跟當時的委員會反應這個事情，當年委員會的
    決議就有寫外牆滲水非管委會權責。被告當時應該是有找總
    幹事去連絡有合作過的廠商做探勘，結果我並不清楚，我們
    總共請了3家，每個廠商講的都不一樣，後續有無處理我也
    不記得等語（參見本院訴字卷二第199至201頁）。則依證人
    張鴻傑此部分證述，尚無從證明系爭漏水原因係系爭房屋外
    靠防火巷的外牆磁磚隆起掉落所致。
　❷而原告主張鑫展公司於107年間曾到系爭房屋查看系爭漏水，
    經鑫展公司勘查後，確認系爭房屋防火巷外牆有磁磚隆起脫
    落之情，有原告提出107年4月20日被告庶務會辦單報單1份
    在卷可稽（參見本院訴字卷一第387頁），堪信為實。又鑫
    展公司於107年4月16日曾針對系爭大樓CD棟防火巷8樓外牆
    擬定施作下列工程：「1.將周圍的空心磁磚拆除。2.將假性
    附著水泥沙底打除。3.重新以粘著劑及1比3水泥砂漿打底。
    4.回補磁磚（以較相近顏色回補）。5.上填縫劑」，並於10
    7年6月間施作CD棟8樓防火巷2處外牆磁磚修繕工程。嗣鑫展
    公司於108年7月11日又針對C棟8樓外牆擬定施作下列工程：
    「1.於9樓8樓樓板處切割開寬度5公分磁磚及水泥沙底打除
    至結構於切溝處施作一道底漆兩道面漆塗抹水泥砂漿補平回
    補磁磚。8樓外牆防水道塗以一道底漆三道透明漆防水道塗
    」，以上分別有107年4月16日、108年7月11日鑫展公司估價
    單及被告107年6月份請款單各1份在卷可考（參見本院訴字
    卷二第79至81頁；本院訴字卷一第389頁）。原告雖據此主
    張系爭漏水係系爭大廈上開外牆脫落所致，而訴外人即鑫展
    公司負責人蘇忠銘知悉系爭漏水之原因，並聲請傳喚其到庭
    證述。然證人蘇忠銘於本院審理中證述：當時是系爭大廈總
    幹事通知我去到場，因為該大廈磁磚因原來施工瑕疵而掉落
    。107年的估價單只有做外牆磁磚修繕工程，並無防水工程
    ，該次原告住宅是有發生漏水的情形，所以進行估價，總幹
    事當時有叫我去報外牆防水，但因我進去原告家察看，原告
    住宅確有漏水情事，但因其牆壁有貼壁紙，無法確定是哪裡
    滲水，故不確定是不是在大樓外牆的部份發生漏水，沒辦法
    判斷漏水原因，所以沒有施作防水。而磁磚掉落不一定會造
    成掉落區域的至戶外牆滲水，要看結構有無裂縫。（問：10
    8 年7 月11日的工程報價單，你是處理外牆，不處理防水問
    題，但是報價單上有說明8 樓外牆防水塗一道底漆、三道透
    明漆？）這張防水工程報價單並沒有施作，只有報價而已，
    之所以要把8 樓樓板處切開，是因為通常結構牆不會吸水，
    但是水泥會吸水，所以要在9樓的樓板做斷水，再按上面記
    載的方式來施作。這是大樓總幹事請我估價的，後來大樓管
    委會不同意所以沒有施作防水工程，我不清楚後來防水工程
    沒有施作的原因等語（參見本院訴字卷二第203至208頁）。
    則依蘇忠銘此部分證述，亦難認系爭房屋之系爭漏水確係系
    爭大廈外牆磁磚掉落所致。
　⑷再者，原告提出之系爭房屋之漏水處照片（參見本院訴字卷
    一第459至463頁），所拍攝之屋內漏水處照片顯示靠近牆壁
    上窗型冷氣機窗框處有漏水狀態，且所拍攝之漏水點周遭牆
    壁均有壁紙覆蓋，又幾乎是局部處拍攝，而非漏水現場全貌
    攝影，其中部分照片較為模糊並未清楚顯示漏水情狀，客觀
    上並無從自照片上判斷漏水來源為何，該等照片尚難據認系
    爭漏水即係系爭大廈外牆瑕疵或缺失所致。而原告提出系爭
    7樓房屋於104年間漏水之照片、估價單及108年7月12日、8
    月26日估價單等件（參見本院訴字卷一第377、381至383頁
    ；本院卷二第83至87頁），該等事證亦僅可察知系爭7樓房
    屋於104年間有因寢室、浴室外牆雨漏及浴廁管路漏水而施
    作修繕工程，並先由原告墊付相關費用，或訴外人連榮水電
    行於108年間曾針對系爭房屋外牆防水、地板防水、浴室漏
    水等工程為估價，然亦無從據此逕認系爭漏水原因確係系爭
    大廈外牆瑕疵或缺失所致。
　⑸另原告自陳業已將系爭漏水修復完畢，此後未再有發生漏水
    情事等節（參見本院訴字卷二第209頁），並提出110年1月2
    5日禾沐空間設計工程預算書1份為證（參見本院訴字卷一第
    99-19頁）。查該工程預算書上雖記載系爭房屋有施作「外
    牆內彈泥防水」、「外牆內面壁紙及附著梳妝台拆除」、「
    外牆內面批土油漆」工項，然此僅可得悉原告有進行該等工
    程，客觀上並無從據此確認系爭漏水與系爭大廈外牆有何關
    聯。此外，經本院當庭詢問原告：修繕的廠商有無表示是何
    原因導致你家漏水？原告僅回覆：他們一看就知道等語，且
    經本院曉諭原告是否聲請傳喚該名修繕的廠商人員到庭證述
    系爭漏水的原因，原告則表示不用等語，以上有本院111年1
    1月3日言詞辯論筆錄1份附卷可考（參見本院訴字卷二第356
    頁）。則依上開事證交互參照，並無從使本院確信系爭漏水
    與系爭大廈外牆瑕疵或缺失有何相當因果關係。原告既未舉
    證證明系爭漏水係系爭大廈外牆瑕疵或缺失所致，則原告依
    據公寓大廈管理條例及民法侵權行為等相關規定，請求被告
    應給付其修繕費用5萬500元，並無理由，應予駁回。
　⒉精神慰撫金請求部分：
　　原告上開請求確認系爭規約無效並無理由，又卷內亦無證據
    證明系爭大廈外牆瑕疵或缺失是造成系爭漏水之原因，是原
    告公寓大廈管理條例及民法侵權行為等規定，請求被告應負
    責系爭漏水損害，亦無理由。因此，原告主張因系爭規約無
    效、系爭漏水均造成其權益損害，進而請求被告應給付精神
    慰撫金10萬元，均無所據，而無理由，應予駁回。
六、從而，原告依公寓大廈管理條例及民法侵權行為等相關規定
    ，請求確認系爭規約無效，並請求被告賠償5 萬500 元與精
    神慰撫金10萬元，及自起訴狀繕本送達翌日起至清償日止，
    按年息百分之5 計算之利息，均無理由，均應予駁回。
七、本件判決基礎已臻明確，兩造其餘提出之攻防方法、陳述及
    訴訟資料，經本院斟酌後，核與判決結果不生影響，爰不逐
    一論列，附此敘明。
九、訴訟費用負擔依據：民事訴訟法第78條規定。　　
中　　華　　民　　國　　111 　年　　12　　月　　5 　　日
                  民事第三庭法　官　黃姿育
以上正本係照原本作成。
如對本判決上訴，須於判決送達後20日內向本院提出上訴狀。如
委任律師提起上訴者，應一併繳納上訴審裁判費。　　　　　　
中　　華　　民　　國　　111 　年　　12　　月　　6 　　日
                            書記官  陳亭妤